【裁判字號】    92,上易,539
【裁判日期】    921002
【裁判案由】    詐欺
【裁判全文】
臺灣高等法院臺南分院刑事判決              九十二年度上易字第五三九號    Ｇ
      上  訴  人
      即自訴人    子  ○  ○
      共      同
      代  理  人  己  ○  ○  律師
      被      告  丙  ○  ○
      共      同
      選任辯護人  蘇  文  奕  律師
      被      告  壬  ○  ○
右上訴人因自訴被告詐欺案件，不服中華民國九十二年二月十日、九十二年四月十八
日臺灣臺南地方法院第一審判決（九十年度自字第二二Ｏ號），提起上訴，本院判決
如左：
      主      文
上訴駁回。
      理      由
一、自訴意旨略以：
    （一）自訴人子○○、辛○○、癸○○、庚○○、乙○○及甲○○等六人，分別
          於民國（下同）八十四年九月七日、八十四年九月十日、八十五年三月十
          八日、八十五年六月十七日、八十七年五月二十七日及八十七年八月二十
          四日，向大日建設股份有限公司（下稱大日公司）購買該公司興建之「大
          日坎城」即坐落台南縣永康市○○街二六七巷八十弄十六號、十四號、六
          號、八號、十號、十二號房屋及基地持分，買賣價金分別為六百二十二萬
          二千元、六百零六萬一千元、六百十七萬五千元、六百十七萬五千元、六
          百二十萬元及六百萬元（詳如附表），均有買賣合約書可稽。又自訴人蘇
          月裡、辛○○、癸○○、庚○○四人係於上開房屋預售期間締約購買，自
          訴人乙○○及甲○○二人則係於上開房屋興建完成後購買成屋，故買賣合
          約書有型式上之差異。
    （二）大日公司規劃興建之「大日坎城」係集合式住宅，其建築基地之地號為台
          南縣永康市○○路五二一、五二四、五二六、五二七四筆土地，有台南縣
          政府工務局八六南工局使字第二二四八號使用執照可稽。基地上則規劃興
          建有編號Ａ、Ｂ、Ｃ、Ｄ、Ｅ、Ｇ、Ｓ大樓公寓式住宅及編號Ｆ棟透天式
          別墅，有預售廣告三張可證。自訴人子○○、辛○○、癸○○、庚○○四
          人於預售期間與「大日公司」交易時，該公司人員即以上述三紙廣告向自
          訴人展示、解說，並稱住一般公寓大樓之生活品質遠不如住透天別墅，編
          號Ｆ棟之透天別墅可獨立方便進出，門面寬闊氣派，前有完工後將規劃為
          法式香榭露天咖啡座之廣大綠地，無論採光、通風、景觀均屬上乘等語，
          而極力遊說自訴人購買編號Ｆ棟之透天別墅。編號Ａ、Ｂ、Ｃ、Ｄ、Ｅ等
          公寓式大樓住宅當時之售價至多約二、三百萬元，而編號Ｆ棟之透天別墅
          則索價六百多萬元，差距甚大。惟自訴人因相信大日公司之上開說詞，始
          決定以較高價格買生活品質較佳之Ｆ棟透天別墅，故子○○以六百二十二
          萬二千元購買Ｆ８（即廣告平面圖Ｆ７）、辛○○以六百零六萬一千元購
          買Ｆ７（即廣告平面圖之Ｆ６）、癸○○以六百十七萬五千元購買Ｆ２、
          庚○○以六百十七萬五千元購買Ｆ３。又「大日坎城」集合式住宅於八十
          六年九月二十六日興建完工並領得使用執照，自訴人乙○○、甲○○二人
          前去看屋時，大日公司人原則另以成屋廣告乙紙向自訴人展示及解說，並
          同樣以上開說明強調透天別墅之優點而遊說自訴人購買編號Ｆ棟之房屋，
          進而引導自訴人參觀成屋現場，自訴人見Ｆ棟別墅門前確有設置露天休憩
          桌椅，且有一片綠地，與成屋廣告所載「現場實景拍攝」之照片所示情景
          相符，大日公司人員更稱該片綠地專屬透天住戶使用，可供小孩玩耍嬉戲
          ，完全無慮，大人則可在旁喝茶聊天，悠閒自在，就像是自家門前的小公
          園一樣，既安全又美觀等語，自訴人吳、王二人不疑有詐，遂相信上開說
          詞而分別以六百二十萬元及六百萬元購買編號Ｆ５及Ｆ６之透天別墅（即
          預售廣告平面圖之Ｆ４及Ｆ５）。
    （三）迄交屋後，自訴人等陸續遷入新屋，直到一、二年前自訴人子○○被推選
          為該社區即坎成風情公寓大廈管理委員會之主任委員，因接觸社區事務，
          竟然發現編號Ｆ棟透天別墅前之香榭露天咖啡座及綠地所坐落之土地並不
          屬於該社區建築基地之範圍內。查香榭露天咖啡座係坐落五二八地號，綠
          地則坐落五二九地號，而五二八、五二九兩筆土地均屬他人所有，並非大
          日公司所有，亦非屬社區全體住戶持分共有，有土地登記謄本為憑。被告
          等或以五二八、五二九兩筆土地並未載入買賣合約，本即不屬買賣標的範
          圍等語置辯，查，自訴人子○○、辛○○、庚○○之土地買賣合約書係記
          載「本案建築基地座落台南縣永康市○○段五二一、五二四、五二六、五
          二七地號土地，共肆筆」；自訴人乙○○、甲○○之不動產買賣合約書則
          記載「土地座落：台南縣永康市○○段地號五二四、五二六、五二七號」
          ，固均未有五二八、五二九地號之記載，惟土地之地號為何，非如建物之
          門牌可一望即知，自訴人子○○、辛○○、癸○○、庚○○四人於預售期
          間購買時，僅憑預售廣告之圖說及大日公司人員之解說，概略了解狀況，
          又見預售廣告上確有記載「十餘項法式熱帶休閒：‧‧‧香榭露天ＣＯＦ
          ＦＥＥ‧‧‧」字樣，及編號Ｆ棟前確繪有一片綠地之透視圖，自訴人當
          然相信該香榭露天咖啡座及綠地應屬於買賣標的之範圍。另自訴人乙○○
          、甲○○於房屋興建完成後至現場參觀時，無論成屋廣告或現場實景，Ｆ
          棟房屋前確有露天休憩區及綠地，綠地南端始以鐵絲圍牆區隔，更使人相
          信圍牆以內之休憩區及綠地應屬社區基地內之法定空地無疑，而大日公司
          人員不但未表示該休憩區及綠地非屬社區土地，反稱說「專屬透天住戶使
          用」、「宛如自家門前小公園」等語，更使人深信該區域土地乃社區之土
          地應屬買賣標的範圍。自訴人所購買編號Ｆ棟透天別墅其門前景觀如何，
          絕對是購屋時重要之審酌因素。正因大日公司製作之廣告及售屋人員之說
          詞均使人深信Ｆ棟房屋前有露天休憩區及一片綠地，自訴人始願意花較多
          的金錢購買之，倘售屋人員據實告知坐落五二八地號之露天休憩區及五二
          九地號之綠地並非社區土地及買賣標的，乃係他人土地等情，或以廣告明
          確表達上情，則自訴人絕對不願意花六百多萬元去購買Ｆ棟房屋。大日公
          司乃經營房屋建築、銷售業務，亦當然知悉其產品之優劣點，然竟為達其
          售屋賺錢之目地，遂故意隱瞞露天休憩區及綠地乃他人土地之負面賣點；
          反將之規劃為猶如社區土地般，使人誤信而願意購買，其以詐術之手段使
          人陷於錯誤，足堪認定。
    （四）被告丙○○係大日公司預售房屋迄領得使用執照時之董事長，丁○○則為
          房屋之設計、監造人，且嗣後繼任為董事長，有使用執照及成屋買賣合約
          書可稽；戊○○及壬○○則為預售房屋期間之簽約代表人，亦有預售房屋
          、土地買賣合約書上蓋用之騎縫章及收款章為證，且該二人似為大日公司
          之大股東或任董、監事之職，否則何能以其名義代表公司簽約？則被告四
          人似應為大日公司之高層核心決策者無疑，「大日坎城」集合式住宅共規
          劃興建地下三層、地上十一層之大樓數棟及透天房屋七棟，總戶數達三百
          六十五戶，竟將五二八、五二九兩筆他人土地規劃為社區土地使用，顯見
          被告等有故意隱瞞交易重要資訊及以不實廣告而利用其公司售屋人員施以
          詐術，誘騙自訴人購屋並交付鉅額價金，致自訴人受有損害之犯行，因認
          被告等共犯刑法第三百三十九條第一項詐欺取財罪嫌云云。
二、按犯罪事實應依證據認定之，無證據不得認定犯罪事實；不能證明被告犯罪者，
    應諭知無罪之判決；刑事訴訟法第一百五十四條第二項、第三百零一條第一項分
    別定有明文。又認定不利於被告之事實，須依積極證據，苟積極證據不足為不利
    於被告事實之認定時，即應為有利於被告之認定，更不必有何有利之證據；又刑
    法第三百三十九條第一項詐欺罪之成立，須意圖為自己或第三人不法所有，以詐
    術使人將本人或第三人之物交付為要件；所謂「以詐術使人交付」，必須被詐欺
    人因其詐術而陷於錯誤，若其所用方法，不能認為詐術，亦不致使人陷於錯誤，
    即不構成該罪，此分別經最高法院以三十年上字第八一六號、四十六年台上字第
    二六○號著為判例。
三、訊據被告戊○○固不否認伊公司曾出售前述房地予自訴人等，惟堅決否認有詐欺
    之犯行，辯稱：大日公司係分層負責之大公司，所規劃興建之「大日坎城」，銷
    售部分由公司營業部委由廣告公司負責，自訴人所購買之基地及建物所有權均已
    移轉登記與自訴人等，並無違約，至同段第五二八、五二九兩筆土地，係向他人
    借用規劃為綠地香榭露天咖啡座之廣場，該部分並未出售予自訴人等，絕無詐欺
    之犯行等語。被告丙○○、丁○○、壬○○等均經合法傳喚，無正當之理由不到
    庭，惟丙○○、丁○○在原審亦均否認有詐欺之犯行。
四、惟查據上訴人等提出之土地預定買賣契約書第一條第一款明載：「買賣標的及權
    利範圍為：本案建築基地座落台南縣永康市○○段五二一、五二四、五二六、五
    二七地號土地，共肆筆‧‧‧」，而房屋預定買賣契約書第一條第一款亦載：房
    屋座落台南縣永康市○○段五二一、五二四、五二六、五二七地號，包括室內及
    平陽台、停車空間、騎樓等，並無露天咖啡座及綠地，有土地及房屋預定買賣契
    約書影本附卷可按（附於原審卷一第一二頁至第八六頁），可知五二八、五二九
    地號土地並非本件買賣標之範圍，而大日建設公司已交付並移轉前開地號土地之
    持分及房屋之所有權予上訴人等，亦有土地登記謄本建物登記謄本附卷可稽（附
    於原審卷一第一四八頁至第一九三頁），大日建設公司既已履行其契約義務，被
    告等即應無詐欺之不法所有意圖。
五、至自訴人等以被告等於購買之初，以廣告宣稱：透天別墅可獨立方便進出，門面
    寬闊氣派，前方將規劃為法式香榭露天咖啡座之廣大綠地，無論採光、通風、景
    觀均屬上乘等語，故意隱瞞綠地香榭露天咖啡座之廣場土地即第五二八、五二九
    兩筆係他人所有，使自訴人等陷於錯誤而購買一節，經查：
    （一）自訴人等所購買部分，均屬透天別墅可獨立方便進出，門面寬闊氣派，而
          透天別墅前方確規劃有法式香榭露天咖啡座之廣大綠地，自訴人等所不爭
          執，並有卷附之現場實景拍攝廣告圖在卷可稽，堪認大日公司就「大日坎
          城」案場所推出之廣告，並無誇大不實之處。是被告等人並無以廣告行詐
          欺之不法情事明甚。
    （二）另綠地香榭露天咖啡座之廣場土地即第五二八、五二九兩筆土地面積計七
          百二十六．六六平方公尺，有土地登記謄本可按，若予計入Ｆ棟七戶透天
          別墅，每戶持分面積多出一０三．八一平方公尺，顯已超出自訴人所購買
          之持分比例甚多，且透天別墅與公寓式房屋，其差別在透天別墅擁有獨立
          之土地，故購屋者，於購買之初，必查詢擁有基地面積若干？建物面積若
          干？故自訴人等應不致誤認該五二八、五二九兩筆土地係買賣標的之範圍
          ，又依卷附之廣告圖說第四張所載：「生活環境有綠意，生活才能愜意，
          坎城與四百坪主題公園並聯而座，涵養健康的優質生活，同時更規劃十餘
          項法式熱帶休閒設施，讓生活更能品味浪漫隨心所欲」、「十餘項法式熱
          帶休閒規劃，賺得浪漫休閒生活：：椰林健康步道、法藍西健身房、維納
          斯韻律室、萬象日書室：：香榭露天coffee：：」等，但其上並未記載「
          香榭露天coffee」係專供屬於「大日坎城」Ｆ棟透天住戶使用。雖自訴人
          子○○於原審指稱: 「我們買時售屋小姐有說買受標的包含五二八、五二
          九部分。合約書上雖沒有記載，但海報上有包含」等語，然不動產買賣契
          約書上並未約定已如前述，且自訴人子○○迄無法指出係何位銷售人員所
          說，又無其他補強證據，足以證明子○○所述屬實，是自訴人等指稱上開
          露天咖啡座及綠地所坐落之基地是買賣標的之範圍及該二處基地係專屬透
          天住戶使用一節，即有誤會。
    （三）自訴人等復指稱：大日公司隱瞞台南縣永康市○○段五二八、五二九號兩
          筆土地並非大日公司所有，並將他人土地規劃為社區土地，顯見被告等有
          故意隱瞞交易重要資訊而利用公司售屋人員施以詐術，誘騙自訴人等購屋
          並交付鉅額價金，致自訴人等受有損害等語。然大日公司將上開土地規劃
          為社區使用之土地，係因五二八、五二九地號二筆土地與建築基地相鄰，
          且一為計畫道路用地，一為兒公用地，將來將闢建道路、公園，為使承購
          戶在政府徵收、闢建以前能有較廣闊之使用空間，且又無須負擔該部分之
          土地價金之支出，遂於向建築基地地主李平和、陳李震祥購買建築基地之
          五二四、五二六、五二七地號等三筆土地時，即與地主於買賣契約書約定
          五二八、五二九地號土地大日建設公司及其將來建屋出售之承買人可無償
          使用至政府徵收時止，亦有不動產買賣契約書影本附卷可查（附於原審卷
          一第一九八頁），故大日公司於購買建築基地時，即積極與建築基地地主
          洽談上開五二八、五二九地號之使用情形，且並未將上開土地使用之代價
          轉嫁於「大日坎城」Ｆ棟透天住戶，即難認被告等人自始即有不法所有之
          意圖。再者，大日公司既已於不動產買賣契約書上就自訴人等買受房屋之
          面積、範圍明文約定，且上開五二八、五二九號地號土地既非自訴人等人
          所購買之標的範圍，上開二筆土地係何人所有即與自訴人等無涉，況縱使
          上開土地係大日公司所有，大日公司仍有權為其他使用，因之，大日公司
          既已於不動產買賣契約書上盡其告知買賣範圍之義務，自無需另行向自訴
          人等人說明上開五二八、五二九號地號並非大日公司所有之土地，從而，
  大日公司亦無所謂隱瞞交易重要資訊之問題。
    （四）至自訴人等另指稱：大日公司員工蔡銘軒於八十四年十月二十七日與地主
          李平和、陳李震祥就系爭五二九地號簽訂土地借用契約，借用期間自八十
          四年五月二十五日至九十年五月二十四日，期間為六年，並於八十四年十
          月二十七日經臺灣臺南地方法院公證處公證在案，因認被告等人詐欺自訴
          人等語。然觀之上開不動產借用契約，當事人係地主李平和、陳李震祥及
          蔡銘軒，並非係大日建設公司與地主所簽訂，而借用之地號僅五二九號面
          積四四０．九三平方公尺（附於原審卷一第二０八頁），應無拘束大日建
          設公司之效力，證人即地主李平和於原審雖證稱簽約當時附約事項尚未定
          案等語（詳原審卷一第二六八頁），然大日建設公司與李平和、陳李震祥
          所訂之不動產買賣契約書中附約事項第一條明確記載得無償使用至政府徵
          收時止，且關於買賣價金之尾款亦載應於八十四年九月十日支付完畢，則
          上開附約之約定自已定案，其證言殊不足採。
    （五）上訴人等雖復指稱無論依廣告圖或現場實景，透天房屋前確有香榭露天咖
          啡座及綠地，上訴人等當然相信第五二八、五二九地號土地應屬買賣標的
          之範圍，且第五二八、五二九地號二筆土地面積總計雖有七百二十六．六
          六平方公尺，若分攤予整個社區三百六十五戶，每戶僅分得二平方公尺一
          節，惟據上訴人乙○○於原審陳稱：「銷售人員帶我看，透天和公寓的差
          別，透天前面有咖啡座，有鐵絲網圍住綠地，銷售人員說前面的綠地和咖
          啡座是透天專用，開價七百多萬元，所以我選擇透天：：」、「當初售屋
          小姐強調綠地與咖啡座是屬於透天房屋的，沒有說是社區的，我才會買」
          （詳原審卷一第一三四頁、卷二第二五頁），上訴人子○○於原審陳稱：
          「問：許文宗是否提到你們預售屋基地土地的持分有包括到地號五二八、
          五二九的土地？答：沒有。他是說預售屋坐落的基地及地號五二八、五二
          九均是大日建設所有。他當時有提到說我們可以使用五二八、五二九的土
          地：：」（詳原審卷一第二四二頁），上訴人庚○○於原審陳稱：「我買
          時售屋小姐有說前面是八百多坪的綠地公園，透天專用的」（詳原審卷一
      第二一四頁）、上訴人辛○○於原審陳稱：「我當初認為住家前面的土地
          應該是我們社區住戶所有，也就是我們獨棟的公共設施。」（詳原審卷一
          第二四五頁）、上訴人甲○○於原審陳稱：「大日建設說這塊地是屬於我
          們社區住戶的，但是是由我們獨棟住戶使用，雖然沒有說要再另外付費，
          但是因為這是由我們使用，我認為不須要再付費。我當時沒有問他我必須
          負擔綠地、咖啡座多少面積的價格。」（詳原審卷一第二五三頁），可知
          上訴人等並無認五二八、五二九地號土地係由整個社區住戶分攤，至上訴
          本院後，再主張應攤予整個社區三百六十五戶，亦難採信。
    （六）另上訴人等指稱依公平交易法第二十一條及消費者保護法第四條等規定，
          企業經營者在法律上有義務告知消費者充分且正確之交易資訊乙情，查該
          等法規的規範目的與刑法並不相同，是上訴人等並不能以該等法規之違反
          ，即謂被告等有詐欺之犯行，況不動產買賣非如一般動產買賣，所有權之
          歸屬乃由於「登記」之公示原則而屬資訊公開，職此，上訴人等既主張渠
          等係因五二八、五二九地號土地始買受透天房屋，對於五二八、五二九地
          號土地所有權歸屬之交易資訊當亦負有主動查詢之責，不應斷然以企業經
          營者未告知此資訊，即謂企業經營者施用詐術。
    （七）綜上所述，被告等所辯，並無詐欺一節，應堪採信，此外，又查無其他積
          極證據，足認被告等人確有詐欺之情事，被告等之犯罪既不能證明，依法
          應諭知無罪之判決。
六、原審審理結果，認被告等之犯罪不能證明，而諭知無罪之判決，並無不合，自訴
    人等上訴意旨，猶執前詞，指摘原判決不當，為無理由，應予駁回。
七、被告丙○○、丁○○、壬○○均經合法傳喚，無正當之理由不到庭者，爰不待其
    陳述，逕行判決。
據上論斷，應依刑事訴訟法第三百六十八條、第三百七十一條，判決如主文。
中    華    民    國      九十二      年      十      月      二        日
                                  臺灣高等法院臺南分院刑事第五庭
                                      審判長法官  楊    明    章
                                            法官  沈    揚    仁
                                            法官  戴    勝    利
右正本證明與原本無異。
不得上訴。
                                      法院書記官  吳    銘    添
中    華    民    國      九十二      年      十      月      三        日
附表：
┌───┬────────────┬──────────┬───────┐
│姓  名│  購買房屋之門牌（編號）│  買賣價金（新台幣）│  簽約時間    │
├───┼────────────┼──────────┼───────┤
│子○○│台南縣永康市○○街二六七│六、二二二、○○○元│八四、九、七  │
│      │巷八○弄十六號（Ｆ８）  │                    │              │
├───┼────────────┼──────────┼───────┤
│辛○○│台南縣永康市○○街二六七│六、○六一、○○○元│八四、九、十  │
│      │巷八○弄十四號（Ｆ７）  │                    │              │
├───┼────────────┼──────────┼───────┤
│癸○○│台南縣永康市○○街二六七│六、一七五、○○○元│八五、三、十八│
│      │巷八○弄六號（Ｆ２）    │                    │              │
├───┼────────────┼──────────┼───────┤
│庚○○│台南縣永康市○○街二六七│六、一七五、○○○元│八五、六、十七│
│      │巷八○弄八號（Ｆ３）    │                    │              │
└───┴────────────┴──────────┴───────┘
┌───┬────────────┬──────────┬───────┐
│乙○○│台南縣永康市○○街二六七│六、二○○、○○○元│八七、五、廿七│
│      │巷八○弄十號（Ｆ５）    │                    │              │
├───┼────────────┼──────────┼───────┤
│甲○○│台南縣永康市○○街二六七│六、○○○、○○○元│八七、八、廿四│
│      │巷八○弄十二號（Ｆ６）  │                    │              │
└───┴────────────┴──────────┴───────┘


司法院資訊處製作；財團法人民間司法改革基金會備份。
